【裁判字號】    90,重訴,336
【裁判日期】    900627
【裁判案由】    塗銷所有權移轉登記
【裁判全文】
臺灣板橋地方法院民事判決                            九十年重訴字第三三六號
    原      告  元進紗布有限公司
    法定代理人  乙○○
    被      告  丙○○
                甲○○
右當事人間請求塗銷所有權移轉登記事件，本院判決如左：
    主    文
被告甲○○與被告丙○○間於民國八十九年十二月十一日就如附表一所示之不動產所
為之贈與行為，應予撤銷。
被告丙○○應將如附表一所示之不動產於民國九十年一月十二日及二月十九日經台北
縣板橋地政事務所以贈與為原因所為之所有權移轉登記塗銷。
訴訟費用由被告負擔。
    事    實
甲、原告方面：
  一、聲明：
  （一）先位部分：被告丙○○就如附表一所示之不動產以贈與為原因之所有權移轉
        登記應予塗銷。
  （二）備位部分：如主文第一、二項所示。
  二、陳述：
  （一）原告執有如附表二所示、由被告甲○○背書、總金額共計新台幣（下同）二
        千五百五十五萬九千七百二十五元之支票二十八張，然其中二十五張支票屆
        期提示均不獲兌現。詎被告甲○○於如附表二所示編號一至十六之支票退票
        且列為拒絕往來戶後，於民國八十九年十二月十一日竟將其所有如附表一所
        示之不動產贈與其妻即被告丙○○，並陸續於九十年一月十二日及二月十九
        日完成所有權移轉登記。
  （二）先位聲明部分：被告甲○○係為避免原告強制執行，而通謀虛偽將上開不動
        產贈與被告丙○○，依民法第八十七條第一項規定，該贈與行為應為無效，
        被告丙○○本於該無效法律行為所為之所有權移轉登記即應塗銷，原告自得
        依民法第二百四十二條、第七百六十七條之規定代位被告甲○○起訴請求塗
        銷系爭房地所有權移轉登記，回復為被告甲○○名義。又被告為避免原告強
        制執行，而成立虛偽贈與行為，對原告已構成侵權行為，原告亦得依民法第
        一百八十四條、第一百八十五條、第一百十三條之規定，請求塗銷系爭房地
        所有權移轉登記，以回復原來狀態。
  （三）備位聲明部分：縱上述贈與行為非基於通謀虛偽意思表示，惟債務人所為之
        無償行為，有害及債權者，債權人得聲請法院撤銷之，民法第二百四十四條
        定有明文。被告甲○○於如附表二所示編號一至十六之支票退票後，將上開
        不動產贈與被告丙○○，自屬有害及原告之債權，原告自得聲請法院撤銷贈
        與行為，而贈與行為既經撤銷，則被告丙○○因該贈與行為而取得之系爭房
        地所有權，即失其附麗，原告自得依民法第二百四十二條、第七百六十七條
        之規定，代位被告甲○○起訴請求被告丙○○將系爭房地所有權移轉登記塗
        銷，回復為被告甲○○名義。
  三、證據：提出如附表一所示不動產之土地謄本影本五份及建物謄本影本三份、如
      附表二所示之支票影本二十八紙及退票理由單影本二十五份為證。
二、被告方面：
    被告未於言詞辯論期日到場，亦未提出準備書狀作何聲明或陳述。
    理    由
一、被告受合法通知，未於言詞辯論期日到場，查無民事訴訟法第三百八十六條各款
    所列情形之一，爰依原告聲請，由其一造辯論而為判決。
二、本件原告主張執有由被告甲○○背書、如附表二所示之二十八張支票（上開支票
    總金額經計算後應為二千五百五十五萬五千七百二十五元，起訴狀有所誤載，附
    此敘明），然上開支票中有二十五張支票屆期經提示均不獲兌現，而被告甲○○
    於如附表二所示編號一至十六之支票退票且列為拒絕往來戶後，於八十九年十二
    月十一日竟將其所有如附表一所示之不動產贈與被告丙○○，並陸續於九十年一
    月十二日及二月十九日完成所有權移轉登記等事實，業據提出如附表一所示不動
    產之土地謄本影本五份及建物謄本影本三份、如附表二所示之支票影本二十八紙
    及退票理由單影本二十五份為證，再被告受合法通知，均未到庭爭執或以書狀提
    出防禦方法，以供本院參酌，應堪認原告主張之事實為真實。
三、先位聲明部分：
    按表意人與相對人通謀而為虛偽意思表示者，其意思表示無效，民法第八十七條
    第一項定有明文。又當事人主張有利於己之事實者，就其事實有舉證之責任，民
    事訴訟法第二百七十七條前段亦有明文規定。經查，本件被告甲○○與丙○○於
    八十九年十二月十一日訂立贈與契約，並於九十年一月十二日及二月十九日移轉
    登記為被告丙○○所有等事實為真實，已如前述，而原告亦未提出何證據證明被
    告二人均確無贈與或受贈之真意，是本件被告甲○○與丙○○間就系爭房地確有
    移轉系爭房地所有權之意思合致，前揭贈與之債權行為及移轉登記所有權之物權
    行為並非通謀而為虛偽之意思表示，並非無效。原告主張贈與行為應屬無效，認
    所有權仍屬被告甲○○所有，因而以債務人即被告甲○○怠於行使權利，依民法
    第二百四十二條之規定行使代位權，代位被告甲○○訴請被告丙○○應將系爭房
    地之所有權移轉登記予以塗銷，要屬無理，另被告二人既非通謀為虛偽意思表示
    ，即無對原告有何侵權情事，原告先位之訴無理由，應予駁回，則原告之備位之
    訴停止條件成就，爰就備位之訴之部分予以審究。
四、備位聲明部分：
（一）按債務人所為之無償行為，有害及債權者，債權人得聲請法院撤銷之，民法第
      二百四十四條第一項定有明文；又債權人之債權，因債務人之行為，致有履行
      不能或困難之情形者，即應認為有損害於債權人之權利，最高法院四十五年台
      上字第一三一六號判例可資參照。本件被告甲○○於如附表二所示編號一至十
      六之支票退票且列為拒絕往來戶後，至九十年三月九日尚有如附表二所示編號
      十七至二十四之支票未兌現，顯見在八十九年十一、二月間，被告甲○○之財
      務狀況已有困難，被告甲○○於積欠原告票據債務未清償之情形下，復將前開
      不動產無償贈與予被告丙○○，並辦竣所有權移轉登記之行為，已致其對原告
      之債務有履行不能或困難之情形，而有損害原告之債權，至為灼然，揆諸前揭
      法條及判例意旨，原告自得訴請撤銷被告甲○○、丙○○間就系爭房地於八十
      九年十二月十一日所為贈與之債權行為。
（二）復按債務人怠於行使其權利時，債權人因保全債權，得以自己之名義，行使其
      權利；又所有人對於無權占有或侵奪其所有物者，得請求返還之。對於妨害其
      所有權者，得請求除去之，民法第二百四十二條前段、第七百六十七條分別定
      有明文。又形成判決原則上有對世之效力，原告訴請撤銷贈與之債權行為於法
      有據，已如前述，則被告丙○○因該贈與行為而取得之前開不動產所有權，其
      取得原因即不存在，惟目前系爭房地仍登記於被告丙○○名下，被告甲○○又
      怠於行使其所有權回復請求權，則原告本於債權人之地位，代位債務人即被告
      甲○○請求被告丙○○將系爭房地於九十年一月十二日及二月十九日經台北縣
      板橋地政事務所以贈與為原因所為之所有權移轉登記塗銷，即屬有據。故本件
      原告備位之訴，於法並無不合，應予准許。
五、從而，原告依據民法撤銷訴權及代位權之規定，訴請撤銷被告二人間就系爭不動
    產所為之上開贈與契約行為，並訴請被告丙○○塗銷系爭不動產之所有權移轉登
    記，為有理由，應予准許。
六、據上論結，原告之訴為有理由，依民事訴訟法第三百八十五條第一項前段、第七
    十八條、第八十五條第一項前段，判決如主文。
中      華      民      國    九十      年      六      月    二十七    日
                                臺灣板橋地方法院民事第四庭
~B法  官  解惟本
右為正本係照原本作成。
如對本判決上訴，須於判決送達後二十日內向本院提出上訴狀。
中      華      民      國    九十      年      六      月    二十七    日
~B書記官  王麗珍


司法院資訊處製作；財團法人民間司法改革基金會備份。
